行　政　法　院　判　決　　　　　　　　　　　　　　八十八年度判字第四六○號
　　原　　　告　高嬌即永大砂石商行
　　被　　　告　宜蘭縣政府
右當事人間因採取土石事件，原告不服經濟部中華民國八十七年六月三十日經八七訴
字第八七六三三○一二號再訴願決定，提起行政訴訟。本院判決如左︰
　　主  文
原告之訴及附帶損害賠償之請求均駁回。
　　事  實
緣原告於民國八十五年七月二日向被告宜蘭縣政府申請採取宜蘭縣三星鄉○○○段破
布鳥小段二七九之二八五地號附近蘭陽溪河川公地之土石，案經被告以八十五年七月
八日八五府建水字第七四二七一號函復原告所請礙難受理，原告不服，向台灣省政府
提起訴願，經該府以八十六年一月十四日八六府訴三字第一四四○六四號訴願決定書
決定「原處分撤銷，由原處分機關另為處分」，被告乃於八十六年九月九日以八六府
建水字第八九八七三號函重為處分，略謂「本府基於河川管理之需要，業停止受理申
請使用河川地採取土石，且貴行申請區域亦位於台灣省政府八十六年六月二十八日八
六府水政字第一五七八○七號公告禁採範圍內，故本府礙難受理」，原告不服，再次
向台灣省政府提起訴願，經該府以八十七年一月十五日八七府訴一字第一四○八九三
號訴願決定書為訴願駁回之決定，提起再訴願，亦遞遭決定駁回，遂提起行政訴訟，
茲摘兩造訴辯意旨如次：
原告起訴意旨及補充理由略謂：一、按民法第七十三條：「法律行為，不依法定方式
者，無效。」規定，被告於八十六年九月九日八六府建水字第八九八七三號函，所謂
：「台灣省政府八十六年六月二十八日八六府水政字第一五七八○七號公告禁採範圍
內之詞，對於台灣省政府公告只有禁採區，並無可採區，則依據台灣省河川管理規則
第四十七條公告禁採事項，不依法定方式，無效。二、茲台灣省河川管理規則第四十
七條：「管理機關應於河川治理計畫目標下許可採取砂石，並以穩定河床，不影響水
流流向及疏濬河道為主，得河床地形變遷、通水斷面及其他因素，分段劃定若干可
採區及禁採區，並公告之。」規定，而台灣省政府八十六年六月二十八日公告只有禁
採區並無公告可採區，顯然不依法定方式，按上揭民法第七十三條規定，該公告本屬
無效。從而被告引用該公告，所謂：「停止受理」，本屬無效。三、按中央法規標準
法第四章：法規之適用：第十八條：「各機關受理人民聲請許可案件適用法規時，除
依其性質應適用行為時之法規外，如在處理程序終結前，據以准許之法規有變更者，
適用新法規。但舊法規有利於當事人而新法規未廢除或禁止所聲請之事項者，適用舊
法規。」規定，本件砂石採取申請案，係依據台灣省政府七十七年二月三日七七府建
水字第一四四九五○號公告：「蘭陽溪、羅東溪採石計畫」之公告事項第三款：「可
採範圍」、第五款：「本公告採石計畫河川圖籍內。」、第六款：「本公告事項，自
公告日起生效。」等規定，本件申請案：又前於八十五年七月二日提出申請，其後省
府禁採公告係八十六年六月二十八日，故本件申請案應不屬該台灣省政府禁採公告，
應適用行為時之法規台灣省政府七十七年二月三日七七府建水字第一四四九五○號公
告規定，惟被告濫舉台灣省政府八十六年六月二十八日八六府水政字第一五七八○七
號禁採公告依據，顯與上揭中央法規標準法第十八條規定相違背，按最高法院四年上
字第三一七號判例：「違反強行法規之行為，無效。」規定，亦屬無效。四、另補述
略謂：(一)緣原告於八十五年七月二日依法向被告提出申請位於台灣省政府七十七年二
月三日七七府建水字第一四四九五○號公告之蘭陽溪採石計畫公告事項第三款：「可
採範圍」、第五款：「本公告採石計畫河川圖籍內。」、第六款：「本公告事項，自
公告日起生效。」等規定之可採範圍區域內之宜蘭縣三星鄉○○○段破布鳥小段二七
九－二八五地號附近蘭陽溪河川公地砂石採取許可。據台灣省政府八十六年一月十四
日訴願決定書內容指示：「本案停止受理處分之案件，被告應受理申請辦理。」然被
告在未有新證據及新事實之情況下（參照院一四六一），於八十六年元月二十九日
函：「．．．逕向該溪管理機關辦理。」及八十六年四月二十四日函：「．．．向水
利局申請。」作為新處分，原告遂於八十六年五月十九日提出異議書，惟被告於八十
六年七月二日函復原告謂：「．．．管理機關仍在爭議中。」之詞，原告不服於八十
六年七月二十五日再度提出異議書，嗣後被告於八十六年九月九日又函復：「．．．
業停止受理。」，且以台灣省政府八十六年六月二十八日公告作為退件之依據。由上
揭得知被告一再違反訴願法第二十四條及台灣省河川管理規則第七條第五款『受理』
之規定，豈可將原告於八十五年七月二日之申請案轉入「禁採公告」、「禁採區範圍
」之爭，且此僅有「禁採區範圍」之公告，並不依法定方式訂定，使申請案再度進入
訴願、再訴願及行政訴訟程序中，致本案至今未得終結。謹此原告重申：被告應依台
灣省政府八十六年一月十四日訴願決定，遵照訴願法第二十四條及台灣省河川管理規
則第七條第五款規定辦理，惟由於被告官署之違誤，致使原告每日遭受新台幣捌仟捌
佰貳拾貳元整之損失，其損害原告權利之部分，遂依國家賠償法第二條第二款之規定
，提出國家賠償之請求。按行政訴訟法第二條：「提起行政訴訟法，在訴訟程序終結
前得附帶請求損害賠償。」規定，狀請鈞院賜判決被告官署應賠償自八十六年三月十
四日（訴願決定後兩個月）至行政訴訟判決日止每日按新台幣捌仟捌佰貳拾貳元整計
算之金額，以補償原告之損失。(二)茲台灣省政府八十六年六月二十八日八六府水政字
第一五七八○七號公告依據之一、．．．台灣省河川管理規則第四十七條，係：「管
理機關應於河川治理計畫目標下許可採取土石，並以穩定河床，不影響水流流向及疏
濬河道為主，得視河床地形變遷、通水斷面及其他因素，分段劃定若干可採區『及』
禁採區，『並』公告之。」規定。依其制定所謂：「及」係「連帶」之義，且「並」
係「共同」之義，檢呈字典請參照。則台灣省政府八十六年六月二十八日公告不依台
灣省河川管理規則第四十七條定義規定，係該公告僅有「禁採區」範圍，並無公告「
可採區」範圍，顯然不依法定方式。按民法第七十三條：「法律行為，不依法定方式
者，無效。」規定，則台灣省政府上揭僅禁採之公告，本屬無效。(三)又該公告依據之
二：行政院訂頒「杜絕河川砂石盜（濫）採行為改進方案」，因該方案並非「禁採」
之規定，惟台灣省政府八十六年六月二十八日公告將其作為禁採之依據，實有不當。
且此方案亦非立法之法律或為法律授權之法令，按司法院大法官會議釋字第三九○號
解釋意旨：「行政機關本於行政權作用，依據法律或法律授權，所發布之命令，應符
合法律或法律授權之立法意旨及目的，始具備合法性。又行政命令欠缺法律權之依據
，對人民有不生法律上之效力。」殊為明白。因該公告所依據之方案，不具合法性，
故對人民不生法律上之效力。(四)被告依據之台灣省政府八十六年六月二十八日八六府
水政字第一五七八○七號公告，所依據之第一項及第二項皆未符合法定之方式作用，
按民法第七十三條：「法律行為，不依法定方式者，無效。」之規定，故該公告從屬
無效。而被告於答辯書狀中將此無效之公告作為中央法規標準法第十八條之新法規解
釋，實屬不當。為此請求判決將原決定及原處分均予撤銷等語。
被告答辯意旨略謂︰一、依據臺灣省河川管理規則第四十七條規定：「管理機關應於
河川治理計畫目標下許可採取砂石，．．．『得』河床地形變遷、通水段面及其他
因素，分段劃定若干可採區及禁採區，並公告之。」臺灣省政府依上述規定基於管理
機關職權，以八十六年六月二十八日八六府水政字第一五七八○七號公告本縣蘭陽溪
、羅東溪禁採河段，乃依法令規定為裁量權之行使。至原告所訴，該公告只有禁採區
而無可採區，係為不依法定之方式云云，顯係對上揭法條認知有誤。原告申請採石地
點既位於該公告禁採範圍內，本府據以函復原告申請礙難受理，於法亦無不合。二、
查臺灣省政府雖於七十七年二月三日七七府建水字第一四四九三○號公告蘭陽溪可採
範圍，惟另為維護河防等公共設施安全，復於八十六年六月二十八日以八六府水政字
第一五七八○七號公告蘭陽溪禁採河段。查原告申請日期為八十五年七月二日，迄至
本府依據臺灣省政府八十六年一月十四日八六府水訴三字第一四四○六四號訴願決定
撤銷原處分，另以八十六年九月九日八六府建水字第八九八七三號函駁回前，本申請
案之處理程序並未終結，依中央標準法第十八條規定：「各機關受理人民聲請許可案
件適用法規時，除依其性質應適用行為時之法規外，如在處理程序終結前，據以准許
之法規有變更者，適用新法規。但舊法規有利於當事人而新法規未廢除或禁止所聲請
之事項者，適用舊法規。」本案原告申請地點既位於臺灣省政府八十六年六月二十八
日八六府水政字第一五七八○七號公告禁止事項之禁採地點，即無同條文後段但書規
定之適用，是本府對原告之申請案爰依上開公告，以八十六年九月九日八六府建水字
第八九八七三號函駁回之，並無違反中央標準法第十八條之規定，當無原告所稱，違
反法規強制規定之行為。三、結論：綜上所陳，原告所訴，核無可採，謹請予以駁回
等語。
　　理  由
按「本規則所稱管理機關在省為台灣省水利局，在縣（市）為縣（市）政府（建設局
或工務局）」、「省管理機關辦理左列事項：一、．．．四、主、次要河川使用行為
除農作物外，其許可、撤銷之審核。」、「縣（市）管理機關辦理左列事項：．．．
五、除特別河段外各河川使用申請案件之受理、審核、許可及撤銷。．．．」、「左
列行為應向該河川管理機關申請許可：．．．三、在河川區域採取砂石者。．．．」
、「管理機關應於河川治理計畫目標下許可採取砂石，並以穩定河床，不影響水流、
流向及疏濬河道為主，得河床地形變遷、通水斷面及其他因素，分段劃定若干可採
區及禁採區，並公告之」，台灣省河川管理規則第三條第一項前段、第六條第四款、
第七條第五款、第三十四條第一項第三款及第四十七條第一項分別定有明文。本件原
告於民國八十五年七月二日向被告宜蘭縣政府申請採取宜蘭縣三星鄉○○○段破布鳥
小段二七九之二八五地號附近蘭陽溪河川公地之土石，案經被告以八十五年七月八日
八五府建水字第七四二七一號函復原告所請礙難受理，原告不服，向台灣省政府提起
訴願，經該府以八十六年一月十四日八六府訴三字第一四四○六四號訴願決定書決定
「原處分撤銷，由原處分機關另為處分」，被告乃於八十六年九月九日以八六府建水
字第八九八七三號函重為處分，略謂「本府基於河川管理之需要，業停止受理申請使
用河川地採取土石，且貴行申請區域亦位於台灣省政府八十六年六月二十八日八六府
水政字第一五七八○七號公告禁採範圍內，故本府礙難受理」，原告不服，再次向台
灣省政府提起訴願，經該府以八十七年一月十五日八七府訴一字第一四○八九三號訴
願決定書為訴願駁回之決定，提起再訴願，亦遞遭決定駁回，遂提起行政訴訟，主張
：(一)、被告停止受理之處分，曾經台灣省政府八十六年一月十四日八六府訴三字第一
四四○六四號訴願決定書決定「本案停止受理處分之案件，請依土石採取規則第十二
條規定，受理申請辦理勘察之後報水利局審核決定。」在案，並撤銷該停止受理之處
分。茲被告違背台灣省政府之訴願決定，仍於八十六年九月九日以八六府建水字第八
九八七三號函又「停止受理」退還申請書件，已違反訴願法第二十四條「訴願之決定
，有拘束各關係機關之效力」之規定，嚴重損害原告權益。(二)、台灣省政八十六年六
月二十八日八六府水政字第一五七八○七號公告，係依據台灣省河川管理規則第四十
七條，惟並未依該法條規定公告「可採區」範圍，其不依法定方式者，應屬無效公告
，被告據之退還其砂石採取申請書件之行政處分同屬無效。(三)、本件砂石採取申請案
，係依據台灣省政府2.3.七七府建水字第一四四九五○號公告，又前於八十五年七
月二日提出申請，其後省府禁採公告係八十六年六月二十八日，故本申請案應適用行
為時之法規即省府七七府建水字第一四四九五○號公告規定，被告濫舉省府八六府水
政字第一五七八○七號禁採公告為依據，顯與中央法規標準法第十八條規定相違背云
云。查原告於八十五年七月二日向被告申請採取宜蘭縣三星鄉○○○段破布鳥小段二
七九之二八五地號附近蘭陽溪河川公地之土石，案經被告函復原告：「查臺灣省政府
業以八十四年七月十一日八四府建水字第六二二六六號函同意被告全面停止受理申請
使用河川地採取土石」，原告不服，遞向臺灣省政府提起訴願，並經臺灣省政府以八
十六年一月十四日八六府訴三字第一四四○六四號訴願決定書決定：「原處分撤銷，
由原處分機關另為處分」，嗣被告另於八十六年九月九日以八六府建水字第八九八七
三號函重為處分，略謂「．．．貴行申請區域亦位於臺灣省政府八十六年六月二十八
日八六府水政字第一五七八○七號公告禁採範圍內，故本府礙難受理」。原告再度提
起訴願，原決定機關台灣省政府以本次被告已於其答辯書說明，其所為停止受理之公
告並非台灣省河川管理規則第四十七條第一項所指之禁採公告，而係基於河防安全，
以公開招標之方式疏濬河川，以取代漫無目的之許可制，且該停止受理之措施，被告
鑑於一般民眾誤以為該停止受理措施，係依河川治理計畫目標，劃定土石禁採區之公
告，為免紛爭及順遂計畫性疏濬，期確保民眾生命財產安全，復以八十六年十月十八
日八六府建水字第一二二九九二號函，再度報請省府以八十六年十月三十日八六府水
政字第○九七五六六函號函准予備查在案，亦符合台灣省河川管理規則規定，主次要
河川之管理權應在省府之立法意旨；況且依據首揭規則第四十七條第一項規定，省府
就主次要河川有公告禁採之權責，本件原告申請採取土石之地點，業經省府以八十六
年六月二十八日八六府水政字第一五七八○七號公告禁採，並由被告查證在案，．．
．被告據以函復「礙難受理」，揆諸首揭規定，亦無不合云云，而將本件原處分予以
維持。被告重為「礙難受理」處分之理由既有不同，自不受原訴願決定之拘束。原告
謂被告之重為處分已違反訴願法第二十四條之規定云云，核無足採。次查依據臺灣省
河川管理規則第四十七條規定：「管理機關應於河川治理計畫目標下許可採取砂石，
．．．『得』河床地形變遷、通水段面及其他因素，分段劃定若干可採區及禁採區
，並公告之。」臺灣省政府依上述規定基於管理機關職權，以八十六年六月二十八日
八六府水政字第一五七八○七號公告宜蘭縣蘭陽溪、羅東溪禁採河段，乃依法令規定
為裁量權之行使。至原告所訴，該公告只有禁採區而無可採區，係為不依法定之方式
云云，顯係對上揭法條認知有誤。原告申請採石地點既位於該公告禁採範圍內，被告
據以函復原告申請礙難受理，於法亦無不合。又查臺灣省政府雖於七十七年二月三日
七七府建水字第一四四九三○號公告蘭陽溪可採範圍，惟另為維護河防等公共設施安
全，復於八十六年六月二十八日以八六府水政字第一五七八○七號公告蘭陽溪禁採河
段。此僅為權責機關行政命令之變更，乃屬依法令規定為裁量權之行使，並不及法
規之修正、變更，適用新舊法規之問題。況查原告申請日期雖為八十五年七月二日，
惟迄至被告依據臺灣省政府八十六年一月十四日八六府水訴三字第一四四○六四號訴
願決定撤銷原處分，另以八十六年九月九日八六府建水字第八九八七三號函駁回前，
本申請案之處理程序並未終結，縱依中央法規標準法第十八條規定：「各機關受理人
民聲請許可案件適用法規時，除依其性質應適用行為時之法規外，如在處理程序終結
前，據以准許之法規有變更者，適用新法規。但舊法規有利於當事人而新法規未廢除
或禁止所聲請之事項者，適用舊法規。」之規定，本案原告申請地點既位於臺灣省政
府八十六年六月二十八日八六府水政字第一五七八○七號公告禁止事項之禁採地點，
即無同條文後段但書規定之適用。是被告對原告之申請案爰依上開公告，以八十六年
九月九日八六府建水字第八九八七三號函駁回之，並無違反中央法規標準法第十八條
之規定，當無原告所稱，違反法規強制規定而無效之行為。綜上所述，被告所為本申
請案礙難受理，並予退件之處分，於法並無違誤，一再訴願決定遞予維持，亦無不合
。原告起訴意旨，難謂為有理由，其附帶損害賠償之請求亦失所附麗，應併予駁回。
據上論結，本件原告之訴為無理由，爰依行政訴訟法第二十六條後段，判決如主文。
中    華    民    國     八十八      年      三      月       四        日
                    行 政 法 院 第 二 庭
                                審 判 長 評  事      陳  石  獅
                                         評  事      徐  樹  海
                                         評  事      彭  鳳  至
                                         評  事      黃  合  文
                                         評  事      林  茂  權
右  正  本  證  明  與  原  本  無  異
                                         法院書記官  王  福  瀛
中    華    民    國     八十八      年      三      月       五        日
